【裁判字號】    98,重訴,12
【裁判日期】    980819
【裁判案由】    返還價金
【裁判全文】
臺灣臺北地方法院民事判決              98年度重訴字第12號
原      告  乙○○
訴訟代理人  連元龍律師
訴訟代理人  陳建瑜律師
訴訟代理人  陳瓊苓律師
被      告  丁○○
訴訟代理人  李永然律師
訴訟代理人  黃介南律師
受告知人    永慶房屋仲介股份有限公司
法定代理人  丙○○
訴訟代理人  戊○○
上列當事人間請求返還價金事件，本院於民國98年8月3日言詞辯
論終結，判決如下：
    主  文
被告應給付原告新臺幣肆佰柒拾萬元，及自民國九十七年七月十
五日起至清償日止按年息百分之五計算之利息。
原告其餘之訴駁回。
訴訟費用由被告負擔五分之四，餘由原告負擔。
本判決第一項原告以新臺幣壹佰伍拾伍萬元供擔保後，得假執行
。
原告其餘假執行之聲請駁回。
    事實及理由
壹、程序方面：
    按當事人得於訴訟繫屬中，將訴訟告知於因自己敗訴而有法
    律上利害關係之第三人，民事訴訟法第65條第1 項定有明文
    。本件被告係於民國86年7 月27日向訴外人己○○先生購入
    坐落臺北市○○區○○段三小段357 、357-1 地號土地及其
    上臺北市○○區○○段三小段1156建號建物（門牌號碼：臺
    北市○○區○○路82巷7 弄5 號4 樓，下稱系爭房地），並
    居住至96年9 月份止，居住期間長達約10年，期間被告從未
    知悉系爭房地曾經發生凶殺或自殺致死之情事，嗣因系爭房
    地被告經由受告知人永慶房屋仲介股份有限公司（下稱永慶
    房屋）文山景興直營店古進興先生之仲介，而於97年3 月24
    日與原告簽訂系爭房地之不動產買賣契約書，並以新臺幣（
    下同）4,700,000 元之價金出售，惟永慶房屋文山景興店古
    進興卻未本於其經紀人執行仲介業務之職責確實就系爭房地
    是否為凶宅進行調查，更未以不動產說明書向原告解說被告
    居住期間系爭房地從未發生非自然身故情事，明顯可歸責於
    古進興之事由，而導致本件糾紛，倘嗣後因此造成買賣一方
    之損害，受告知人永慶房屋即應與古進興負連帶賠償責任，
    自有法律上之利害關係，為保障受告知人之權利，從而被告
    聲請訴訟告知受告知人永慶房屋（見本院卷第212 至214 頁
    ），揆諸前揭法條，於法尚無不合，應予准許。
貳、實體方面：
一、原告主張：
    (一)原告於97年3 月24日與被告簽訂不動產買賣契約書（下稱
      系爭買賣契約書），以4,700,000 元之價金向被告買受其
      所有之系爭房地，原告並已依約付清買賣價金，被告亦於
      97年5 月12日交屋完畢。詎料，系爭房地於交屋後裝修過
      程中，原告除發現被告曾長期於系爭房地之窗檯邊焚燒冥
      紙之不尋常現象外，更經鄰居告知系爭房地曾於82年5月7
      日發生前屋主蔡寬寬於屋內臥室意外死亡陳屍多日無人發
      現，已全身發黑，現場不僅有大量血跡、屍水，後係因屍
      水滲漏木質地板、管線，且發出剌鼻惡臭，始由鄰居報警
      發現等情，則系爭房地確實曾經發生非自然身故情事，為
      一般買賣所慣稱之「凶宅」，足使一般人心生畏懼而無購
      買或居住意願，其個別條件亦產生負面評價，造成經濟性
      之價值減損，進而影響系爭房地之交易價格，自屬系爭房
      地交易上之重大瑕疵，此情形更為被告所明知，然被告竟
      於系爭房地之買賣標的物現況說明書「是否曾發生非自然
      身故之情事」一項，勾選「否」，顯見被告簽約時陳稱與
      事實不符，故意隱暪此重大交易資訊，出售凶宅予原告，
      造成原告精神上之極大驚恐與財產上損害，則依系爭買賣
      契約書之法律關係，並依民法第359 條規定、系爭買賣契
      約書第12條及第8 條第5 款約定，被告應負無過失之瑕疵
      擔保責任，在由原告於97年6 月5 日以存證信函逕行解除
      買賣契約後，及依民法第92條規定撤銷所為買賣契約之意
      思表示，並依民法第179 條、第259 條規定，請求被告返
      還收受之買賣價金4,700,000 元。又縱認原告解除系爭買
      賣契約書為無理由，則依系爭買賣契約書第8 條第5 款約
      定，及民法第354 條、第359 條之物之瑕疵擔保責任規定
      ，原告亦得主張減除買賣價金50％即2,350,000 元，並向
      被告為減少買賣價金之意思表示，依民法第179 條規定請
      求被告返還減少之買賣價金。
    (二)再者，原告購入系爭房地後，尚有支付印花稅1,594 元、
      契稅8,202 元、謄本規費60元、過戶設定費5,190 元、代
      書費16,000元、火險費2,009 元，及原告因過戶後裝潢換
      修系爭房地內部設備支出139,300 元，且此換修後之設備
      已附著於系爭房地上，是原告所支出之相關稅費、代書費
      及換修費用共計172,355 元，核屬系爭房地之必要或有益
      之費用，原告除得依民法第260 條、第227 條、第179 條
      、第184 條第1 項規定，請求被告負損害賠償責任外，尚
      得依民法第259 條第1 項第5 款之規定請求被告返還之。
      又住宅發生非自然身故，依社會常情及民間習俗均認為非
      屬吉屋，不論係精神上、心理上均有負面影響，居家品質
      大打折扣，況原告為單親家庭，獨力扶養幼兒，買入系爭
      房地係為做為原告與幼兒長久住之所，詎系爭房地竟發生
      前揭情事，一般人已有不敢安心居住之心理，更何況系爭
      房地僅原告與幼兒一人居住，原告為此精神大受影響，不
      僅自系爭房地搬出而另租屋暫住，甚且至臺北市聯合醫院
      精神科看診，現仍持續服藥中，則原告因遭被告欺暪而買
      受系爭房地，因此造成精神上之痛苦，依民法第227 條之
      1 及第195 條第1 項之規定，自得以自由權受侵害，請求
      被告給付精神上之慰撫金1,127,645 元。
    (三)並聲明：
      1.被告應給付原告6,000,000 元，及自起訴狀繒本送達翌
        日起至清償日止，按年息5 ％計算之利息。
      2.願供擔保，以代釋明，請准宣告假執行。
二、被告則以：
    (一)被告係於86年7 月27日以總價3,500,000 元向己○○先生
      購入系爭房地，並居住至96年9 月份止，居住期間計長達
      約10年，期間從未知悉系爭房地曾經發生凶殺或自殺致死
      之情事。嗣後，被告經由受告知人永慶房屋之文山景興直
      營店古進興先生之仲介，而與原告簽訂系爭買賣契約書，
      惟因系爭房地之前手己○○從未告知被告相關資訊，被告
      對系爭房地自建造完成後之狀況亦一無所悉，被告始於買
      賣標的物現況說明書「是否曾發生非自然身故之情事」一
      項，勾選「否」，並明確告知受告知永慶房屋之文山景興
      店之仲介古進興在其居住期間從未發生非自然身故情事，
      且被告亦不知系爭房地是否曾發生非自然身故；況倘被告
      知悉系爭房地曾經於82年5 月初發生非自然身故情事，萬
      無可能逕仍以當時市價行情購入系爭房地，並長期居住於
      此。則系爭房地被告既已完成所有權移轉登記及點交手續
      ，完全履行契約義務，原告於97年6 月5 日以存證信函陳
      稱被告未向其及受告知人永慶房屋之文山景興店據實告知
      ，顯與事實不符。
    (二)系爭房地是否曾發生當時屋主於本標的建物內因意外而死
      亡之情事，依82年5 月7 日聯合報之報導顯僅載稱：「是
      否他殺謎待解」、「住臺北市○○路」、「四十三歲女子
      蔡寬寬」，並未明確揭示其發生地點係位於系爭房地，亦
      未明確報導系爭房地即為凶宅；又縱認上開報導之地址及
      屋主與系爭房地相同，然依該報導所示之資料，仍亦無法
      確認前屋主發生死亡之原因究為「病死或自然死」、「意
      外死」、「自殺」、「他殺」之何者，則原告以上揭報導
      推論系爭房地為凶宅，被告否認之，依舉證責任分配原則
      ，原告仍應證明系爭房地曾發生凶殺或自殺致死之情事而
      屬凶宅。況依鈞院97年度審重訴字第202 號公務電話紀錄
      （被證四）、臺北地方法院檢察署97年11月7 日北檢玲成
      82相字第443 號函（被證五）及臺北市政府警察局文山第
      二分局97年11月17日北市警文二分刑字第09732935100 號
      函（被證六）等所載內容，仍亦無法確定系爭房地為凶宅
      之情。
    (三)兩造簽訂系爭買賣契約書之前，受告知人永慶房屋之文山
      景興店古進興曾向被告說明契約條款及詢問標的物現況，
      就系爭房地「是否曾經發生非自然身故之情事」之問題，
      被告已明確告知在其居住期間內，系爭房地從未發生非自
      然身故情事，且被告亦不知系爭房地是否曾發生非自然身
      故情事，故被告出售系爭房地時，從未向原告保證系爭房
      屋未有發生非自然身故事件，亦無故意隱暪此重大交易資
      訊，實無可歸責於己之事由，原告主張被告知悉並故意隱
      瞞此重大交易資訊而受詐欺之事實，應負舉證之責任。況
      被告因信任受告知人永慶房屋之服務品質，認為受告知人
      永慶房屋之文山景興店古進興會主動調查系爭房地是否為
      凶宅等事前預防工作，惟古進興非但未主動調查，更未以
      被告所陳述之內容向原告解說，顯然係屬於可歸責於受告
      知人永慶房屋之文山景興店古進興之事由。
    (四)又系爭房地自前屋主死亡事件發生迄至本件買賣，相距達
      15年之久，原告迄未舉證系爭房地自上開死亡事件發生後
      有發生靈異不吉之情事，或系爭房地自該事件發生後其房
      價一直處於顯低於當地之行情之情事，自難認系爭房地為
      「凶宅」而有何減少其價值或通常效用之物之瑕疵。是以
      ，原告其無從取得系爭買賣契約書第12條第1 項及同法第
      359 條所定之解除權，原告解除契約並不生效力，其本於
      解除契約後回復原狀之法律關係，請求被告返還買賣價金
      ；及另依物之瑕疵擔保責任之法律關係，請求被告給付原
      告所支出之相關稅費、代書費、換修費用、慰撫金亦無理
      由。
    (五)並聲明：原告之訴及假執行聲請均駁回。
三、受告知人永慶房屋未提出任何書狀以為聲明，惟據其於98年
    8 月3 日言詞辯論期日之陳稱，則以：就我們仲介而言，如
    果當時買賣知有此情形，市場的買賣接受度不高等語。
四、兩造不爭執之事實（見本院97年10月28日言詞辯論筆錄）：
    (一)兩造於97年3 月24日簽訂不動產買賣契約書，約定由原告
      以470萬元之價金，向被告買受其所有坐落於臺北市○○
      區○○段三小段357、357-1地號土地及其上臺北市○○區
      ○○段三小段1156建號建物（門牌號碼為：臺北市○○區
      ○○路82巷7弄5號4樓），原告業已如數交付買賣價金，
      被告亦於97年5月12日交屋完畢。
    (二)原告因購入系爭房地，除給付被告買賣價金470萬元外，
      尚支出印花稅1594元、契稅8202元、謄本規費60元、過戶
      設定費5190元、代書費1萬6000元、火險費2009元，及裝
      潢費用13萬9300元。
    (三)被告於兩造間不動產買賣契約書附表之標的物現況說明書
      「是否曾經發生非自然身故之情事」一欄勾選「否」。
    (四)被告於86年7月27日以350萬元向訴外人己○○購買系爭房
      地，並於86年8月21日辦妥所有權移轉登記，且於同年8月
      間入住。
    (五)原告於97年6 月5 日向被告寄送存證信函，以系爭房屋內
      曾於82年5 月初發生因意外而死亡之情事為由，依兩造間
      買賣契約第12條第1 項約定解除買賣契約，並催告被告於
      三日內返還買賣價金470萬元暨負損害賠償責任，該存證
      信函已送達被告。
五、本件經兩造於本院97年10月28日言詞辯論期日整理後（見本
    院卷第127頁，為說理之便，僅調整其順序），兩造爭執之
    重點在於：
    (一)系爭房屋內是否曾發生前屋主蔡寬寬於82年5 月間死亡之
      非自然身故情事？系爭房屋是否為一般買賣時所稱之「凶
      宅」？
    (二)被告是否有故意隱瞞原告系爭房屋內曾發生非自然身故事
      件之情，而構成民法第92條第1項之詐欺？原告依該條規
      定以起訴狀繕本之送達為撤銷兩造間買賣契約之意思表示
      ，是否發生效力？被告應否依民法第179條規定返還所收
      受之買賣價金？
    (三)原告依民法第359條及兩造間買賣契約第12條第1項約定解
      除契約，是否生效？
      1.原告依兩造間買賣契約第12條第1 項約定解除契約，是
        否有效？
      2.系爭房屋內若有發生前屋主蔡寬寬於82年5 月間死亡之
        非自然身故情事，而為「凶宅」，是否構成物之瑕疵？
        原告得否以此為由而依民法第359 條規定解除契約？
    (四)原告依民法第260條、第227條及第184條第1項等規定，請
      求被告負不完全給付及侵權行為之損害賠償責任，以賠償
      原告所支付之相關稅捐、代書費、及裝潢費用共計為17萬
      2355元，並依民法第259條第5款規定返還必要或有益費用
      17萬2355元；再依民法第227條之1、第184條第1項及第19
      5條第1項之規定，請求被告賠償精神上損害即慰撫金112
      萬7645元，有無理由？
      1.被告應否負不完全給付之損害賠償責任？
      2.被告有無對原告為故意之詐欺行為而構成民法第184 條
        第1項前段之故意侵權行為？
      3.原告所支付之相關稅捐、代書費、裝潢費用共17萬2355
        元，是否為其所受損害？此與被告不完全給付、侵權行
        為之間，有無因果關係？
      4.原告支出之上開費用是否為民法第259 條第5 款規定之
        返還必要或有益費用範疇？
      5.原告有無自由權受損害，而得依民法第227 條之1 、第
        184 條第1 項及第195 條第1 項之規定，請求被告賠償
        精神上損害即慰撫金112萬7645 元？
    (五)若原告主張解除契約為無理由，則原告本於物之瑕疵規定
      而依民法第359條、第179條規定主張減少價金，而請求被
      告給付235萬元，是否有據？
六、得心證之理由：
    (一)系爭房屋內是否曾發生前屋主蔡寬寬於82年5 月間死亡之
      非自然身故情事？系爭房屋是否為一般買賣時所稱之「凶
      宅」？
      1.按「物之出賣人，對於買受人應擔保其物移轉於買受人
        時，無滅失或減少其價值之瑕疵；買賣因物有瑕疵，而
        出賣人應負擔保之責者，買受人得解除契約」，民法第
        354條第1項前段、第359條前段分別定有明文。又所謂
        「物之瑕疵」係指存在於物之缺點而言，凡依通常交易
        觀念，或依當事人之決定，認為物應具備之「價值」、
        效用、或品質而不具備者，即為物有瑕疵，且不以「物
        質上」應具備者為限，最高法院著有73年台上字第1173
        號判例可資參照。次按有非自然身故情事之房屋即一般
        所稱之「兇宅」，此一因素，雖或未對此類房屋造成直
        接「物理性」之損傷，就一般社會大眾言，仍屬於心理
        層面嫌惡狀況，對居住於其內之住戶言，除對居位品質
        會發生疑慮外，在心理層面上亦會造成相當大的負面影
        響；與週遭環境相較，買賣價格有顯著低落情事，故依
        估價學理適合性原則而言，非自然身故之情事，將對不
        動產之個別條件產生負面影響，造成經濟性之價值減損
        ，進而影響其市場價格，應認屬物之瑕疵，而出賣人應
        負之上開瑕疵擔保責任係法定無過失責任，無論出賣人
        是否有過失，均應對買受人負責，此觀最高法院87 年
        台上字第2907號判例意旨亦謂「物之瑕疵擔保係為保障
        交易安全，若買受人知其瑕疵即不為購買或僅願出較低
        價格購買，即應認有瑕疵，以免買受人受不測之損害。
        至出賣人有無過失，則在所不問」，亦可參酌。
      2.又按「就房屋交易市場之通常交易觀念而言，屋內是否
        曾發生有人『非自然身故』之情事，乃屬房屋交易之重
        要資訊，若購買者知有上情，多因心生畏怖而無購買意
        願，並影響系爭房地之交易價值甚鉅，應認係屬交易上
        之重大瑕疵」臺灣高等法院96年度上字第40號判決意旨
        可資參照。被告雖辯稱：(1)依內政部地政司所頒「房地
        產委託銷售契約範本」附件中房地產標的現況說明書第
        11條所載「曾發生過兇殺或自殺致死案件」之定義，顯
        非包括本件意外致死之情形，故非「凶宅」；(2)據藥師
        琉璃光如來本願功德經所記載九種橫死的情形，亦不包
        括本件意外致死之情形，故非「凶宅」；(3)蔡寬寬於82
        年5月間於系爭房屋內死亡，迄原告97年間購買系爭房
        屋已有15年，因時間久遠，該瑕疵亦不應認為存在；(4)
        標的物現況說明書「是否曾發生非自然身故之情事」一
        項，勾選「否」，並明確告知受告知永慶房屋之文山景
        興店之仲介古進興在其居住期間從未發生非自然身故情
        事，且被告亦不知系爭房地是否曾發生非自然身故云云
        。惟查：
        (1)本件系爭房屋之住戶蔡寬寬曾於82年4月30日因意外
          致死後七日始遭發覺，有下列證據可資證明：
          臺灣臺北地方法院檢察署98年度偵續字第171號卷
            所附蔡寬寬之死亡登記申請書上記載其死亡原因為
            「外傷性出血休克」（見該偵卷64頁）。
          蔡寬寬死亡相驗屍體證明書上記載「... (十二)死亡原
            因：直接引起死亡之原因：甲、外傷性出血休克
            。乙、頭（顱後）部挫創傷。引起上述死亡之因素
            或病症：意外摔（跌）倒... 」，並據前開相驗屍
            體證明書所載，法醫相驗日期在82年5月7日，推測
            死亡日期在82年4月30日晚間11時30分許（見該偵
            卷65頁）。
          系爭房屋係被告向己○○購買，蔡恆雄之配偶，即
            證人吳秀卿於偵查中證稱：她門反鎖不是他殺，而
            且我們到的時候還請鎖匠將門鎖破壞才可以進去，
            發現的時候已經有味道了，血液有乾的黑血，我記
            得發現他的時候已經有4、5天沒有跟我們聯絡，我
            們剛剛開始以為蔡寬寬是自殺，後來相驗以後發現
            他跌倒撞到物品，當時我先生在印尼上班，蔡寬寬
            告別式的時候才回國等語（見臺灣臺北地方法院檢
            察署97年度偵字第19454號偵查卷第45頁）。
          系爭房屋之樓下3樓住戶，即證人甲○○具結證稱
            ：（有無聽說4樓的屋主曾經發生死亡的情事？）
            有聽說。94、95年間有聽到4樓有出命案時，我是
            聽到一弄的鄰居講的，他是房子落成就住在這的，
            因為當時我們七弄5號及7號的水管有問題，常常抽
            不到水，馬達有問題，我就跟隔壁7號3樓的鄰居，
            請教1樓的鄰居，他說這房子有死過人，我也嚇一
            跳，我也不知道這件事，在此之前我出租給一位姓
            汪人士，大概90年間4樓的水管破裂，我的浴室出
            租給人的時候，天花板都是好好的，隔了二、三年
            後也就是90年間，天花板整個塌陷，我找人修理，
            結果發現是4樓水管破裂的原因，我有請4樓跟我負
            擔一半的修理費，但是後來4樓只願意付1900元，
            再修時水電工有跟我講，水管有血跡，我當時沒有
            想太多，只是上去跟4樓的屋主要錢，就是因為有
            這件事，他也不租了。等到我們問到因為水管抽水
            馬達的原因，才知道發生有人死過。我只是聽聞一
            樓鄰居講的，原本的屋主在洗澡的時候，因為摔倒
            沒有人理，所以失血過多死亡，後來血水流到三樓
            的浴室天花板（當時是我的前手），加上屍臭味，
            就被發現了，誰報警我不知道等語（見本院卷261
            頁背面）。
          由上證據可知，蔡寬寬於82年4月30日因意外摔倒
            ，外傷性休克致死，死亡近七日方由人發覺報請地
            檢署相驗之事實可資認定。
        (2)系爭買賣契約書關於買賣標的物現況說明書上「是否
          發生非自然身故情事」一欄內被告勾選無，乃兩造所
          不爭。而「非自然身故之情事」，依字面以觀，除指
          「曾經發生過兇殺或自然致死案件」外，亦應包含「
          曾經發生過意外身故事件」而言，而若房屋內曾經發
          生過此類情事，在台灣地區而言，對住戶之心理層面
          產生嫌惡感，將影響購買意願及房地產之價格，況且
          買賣標的物現況說明書上，既將該說明事項列入，亦
          足以顯見該事項之說明，係攸關房地產價格之重要說
          明事項，從而，原告主張「非自然身故之情事」勾選
          與否，為決定是否買賣房屋重要參考因素，且影響系
          爭房屋之價格，足堪採信。
        (3)被告雖屢爭執系爭房屋不符合「凶宅」之定義，然本
          件所應斟酌者，尚非系爭房屋是否符合「凶宅」之定
          義，而係發生「蔡寬寬因意外致死七日始遭發覺」之
          事實，是否為影響交易價格之因素，如是，當然認為
          系爭房屋之交易價格因該事件而致減損，據前開判例
          判決意旨，當應認為有瑕疵存在。本院既認在買賣標
          的物現狀說明書內將「有無非自然身故情事」列為說
          明事項（本院卷19頁），並於契約第12條第1項約明
          如對有無非自然身故之事所言不實，買方得逕行解除
          契約（本院卷14頁），已足見當事人間就該項目的有
          無，認為係買賣標的物效用是否存在或價格高低之重
          要因素，參加人永慶房屋亦陳稱：就我們仲介而言，
          如果當時買賣時知有此情形，市場的買賣接受度不高
          等語（見本院卷272頁），足資證明系爭房屋是否符
          合相約成俗之「凶宅」，或是否符合「凶宅」字面上
          之意義解釋，即無再予說明之必要。
        (4)被告再抗辯稱：系爭死亡事件係發生在系爭買賣契約
          締約前15年，因人之記憶淡忘，該瑕疵應不存在云云
          。然本院既已認為依照系爭買賣標的現況說明書上所
          約定之說明事項，為認定系爭房屋效用或價格有無減
          損之重要因素，當本院認為係影響交易價格之重要因
          素時，被告自應舉證何以經過15年後，該瑕疵即應認
          為不存在之理由及證據，何以系爭契約第12條第1項
          未約定如非自然身故發生在幾年以上者，賣方即可不
          予告知之約定，被告僅空言抗辯，核不足採。
        (5)至於被告抗辯對蔡寬寬死亡之事伊不知情等語，固屬
          可採（理由容后述之），但瑕疵擔保責任係無過失責
          任，被告辯稱無須負瑕疵擔保責任云云，亦非足採。
    (二)被告是否有故意隱瞞原告系爭房屋內曾發生非自然身故事
      件之情，而構成民法第92條第1項之詐欺？原告依該條規
      定以起訴狀繕本之送達為撤銷兩造間買賣契約之意思表示
      ，是否發生效力？被告應否依民法第179條規定返還所收
      受之買賣價金？
      1.「所謂詐欺，雖不以積極之欺罔行為為限，然單純之緘
        默，除在法律上、契紙上或交易之習慣上就某事項負有
        告知之義務者外，其緘默並無違法性，即與本條項之所
        謂詐欺不合」，最高法院33年上字第884號判例意旨可
        資參照。
      2.被告辯稱伊自前手己○○處購得系爭房屋，不知該屋住
        戶曾有非自然身故之情事等語。而己○○當時常駐印尼
        做生意，故實際出面負責買賣事宜者為己○○之妻吳秀
        卿及己○○已歿之兄蔡清輝，且該屋係輾轉透過基督教
        友介紹，而交由某一經營房屋仲介之女姓教友全權負責
        售屋事宜，雖該教友知道蔡寬寬意外身故之事，惟蔡家
        並未與買家見面或聯繫，亦未告知買家關於蔡寬寬之事
        ，至於房屋仲介有無告知買家，蔡家並不知情等語，此
        據證人吳秀卿在偵查中證述明確（見98年度偵續字第17
        1號偵卷第82頁）；另據86年間被告購買系爭房屋時，
        辦理系爭房屋之土地登記代書林明墩及楊泓村證稱：確
        有承辦該登記業務，惟因事隔12年，且相關買賣契約已
        銷燬，其不記的確實買賣價格，該次土地登記申請書所
        附契約書上所登載之145萬8363之價格，應為86年8月當
        時之公告地價，另被告於買受該屋後，不曾向其爭議買
        受價格過高等語（見同前偵續卷90頁、91頁）；據被告
        提出當時之買賣契約，其購入價格為350萬元（見本院
        卷304頁），尚無證據證明有低價購入情事；證人甲○
        ○亦證稱未曾告知被告蔡寬寬死亡之事等語（見本院卷
        262頁）；且原告對被告提出詐欺之告訴，亦經臺灣臺
        北地方法院檢察署檢察官以98年度偵續字第171號予以
        不起訴處分，有該不起訴處分書影本在卷可證（本院卷
        242-244頁）。由以上證據，再衡以常情，被告如於購
        買當時即已知系爭房屋有前開死亡之情事，豈會以一般
        之價格購入，並實際居住在該處10餘年？原告既未提出
        被告曾以低價購入系爭房屋之證據，亦未證明被告明知
        有前開非自然身故死亡情事而故意隱瞞不告知，尚難認
        為被告有何詐欺之故意。從而，原告主張依民法第92條
        之規定撤銷買賣契約，並依不當得利之規定請求返還所
        給付之價金，即屬無據。
    (三)原告依民法第359條及兩造間買賣契約第12條第1項約定解
      除契約，是否生效？
      按系爭買賣契約第12條第1項約定「乙方（被告）已明確
      告知，本買賣標的物無非自然身故之情事發生，甲方（原
      告）確已知悉，惟事後發現乙方所言不實，甲方得逕行解
      除契約，乙方應無條件返還價款予甲方」（見本院卷第14
      頁），系爭房屋82年4月30日發生蔡寬寬意外傷害致死，
      且七日後始遭發覺之非自然身故情事發生，被告未予告知
      ，原告於97年6月5日向被告寄送存證信函，以系爭房屋內
      曾於82年5 月初發生因意外而死亡之情事為由，依兩造間
      買賣契約第12條第1 項約定解除買賣契約，並催告被告於
      三日內返還買賣價金470萬元暨負損害賠償責任，有原告
      提出之存證信函在卷可證（本院卷20-22頁），從而，原
      告依據系爭契約之約定，並援引民法359條之規定解除契
      約，洵屬有據。從而，原告請求返還已給付之470萬元買
      賣價金及自起訴狀繕本翌日（97年7月15日，本院卷24頁
      ）計算之遲延利息，為有理由，應予准許。
    (四)原告依民法第260條、第227條及第184條第1項等規定，請
      求被告負不完全給付及侵權行為之損害賠償責任，以賠償
      原告所支付之相關稅捐、代書費、及裝潢費用共計為17萬
      2355元，並依民法第259條第5款規定返還必要或有益費用
      17萬2355元；再依民法第227條之1、第184條第1項及第19
      5條第1項之規定，請求被告賠償精神上損害即慰撫金112
      萬7645元，有無理由？
      1.買受人依民法第359條解除契約後，可否主張解除權之
        行使，不妨礙損害賠償之請求（民法第260條參照）？
        一般認為買受人僅得請求回復原狀，不得再行主張損害
        賠償（參見史尚寬，債法各論，75年11月台北六刷，頁
        38；邱聰智，新訂債法各論，上冊，2002年10月初版一
        刷，頁1238），蓋民法第260條所規定者，為債務不履
        行，且係可歸責於債務人事由所生之損害賠償請求權（
        過失責任），與瑕疵擔保之無過失責任性質不同，不宜
        同樣處理，否則本條本文規定解除契約與請求減少價金
        之法定選擇之債即失去意義。且解除契約與減少價金二
        者均有代價關係，故不宜使買受人於解除契約後再行使
        民法第260條損害賠償請求權；況且，依民法第360條之
        規定，須買受人未解除契約，始得請求不履行之損害賠
        償，如認買受人得主張民法第260條之損害賠償請求權
        ，與民法第360條之立法意旨即不相符合，故買受人不
        得解除契約同時請求損害賠償。從而，原告請求相關稅
        捐、代書費、及裝潢費用共計為17萬2355元，尚非可取
        ，應予駁回。
      2.原告雖再主張依民法第227條不完全給付請求權、民法
        第184條侵權行為請求權請求相關稅捐、代書費、及裝
        潢費用共計為17萬2355元云云，惟該等規定須以被告主
        觀上具有故意、過失為要件，本件前已敘明，尚無證據
        足資證明被告明知系爭房屋有發生非自然身故之情事，
        ；如知曉該非自然身故之人皆未告知被告，尚無法認為
        被告有違反如何之注意義務，而有過失責任的情形，雖
        被告應依民法瑕疵擔保之規定負物之瑕疵擔保責任，但
        被告主觀上尚無故意或過失可言，從而，原告前開請求
        ，洵非有據，應予駁回。
      3.原告主張依民法第227條之1、民法第195條請求賠償精
        神損害部分，亦須以被告有故意或過失之行為為要件，
        但被告對本件系爭房屋有發生非自然身故之情事無過失
        ，已如前述，從而原告請求被告賠償慰撫金112萬7645
        元，尚非有據，應予駁回。
    (五)本院既認原告得以民法第359條之規定主張解除契約，而
      同條之減少價金係與解除契約處於選擇之債的地位，故原
      告既主張解除契約獲得勝訴判決，關於主張減少價金之部
      分，即無庸再予以審酌，併此敘明。
七、假執行宣告：
    兩造均陳明願供擔保，請准宣告假執行及免假執行。經原告
    勝訴部分，分別審酌相當之金額准許之。原告敗訴部分，其
    假執行之聲請亦失所附麗，應予駁回。
八、兩造其餘之攻擊或防禦方法及援用之證據，或未引用之證詞
    ，經本院斟酌後，認為均不足以影響本判決之結果，自無逐
    一詳予論駁之必要，併此敘明。
九、結論：原告之訴為有一部理由、一部無理由，依民事訴訟法
    第79條、第390條第2項，判決如主文。
中    華    民    國    98    年    8     月    19    日
                  民事第四庭    法  官  趙子榮
以上正本係照原本作成
如對本判決上訴，須於判決送達後20日內向本院提出上訴狀
中    華    民    國    98    年    8     月    19    日
                                書記官  謝榕芝


司法院資訊處製作；財團法人民間司法改革基金會備份。
